臺灣士林地方法院民事判決　　　　　　 95年度重訴字第260號
原　　　告　華南商業銀行股份有限公司
法定代理人　丁○○
訴訟代理人　丙○○
　　　　　　戊○○
被　　　告　甲○○
　　　　　　　　　　　　號
兼 上 一人
訴訟代理人　乙○○
被　　　告　庚○○
　　　　　　　　　　　　號3樓.
訴訟代理人　林清源律師
複代理人　　莊明翰律師
　　　　　　己○○
上列當事人間清償借款事件，本院於民國96年11月16日言詞辯論
終結，判決如下：
    主  文
被告應連帶給付原告新臺幣肆仟壹佰拾萬陸仟肆佰壹拾陸元，
及如附表所示之利息、違約金。
訴訟費用新臺幣拾柒萬伍仟伍佰貳拾捌元由被告連帶負擔。
    事實及理由
壹、程序部分：
一、本件係因兩造間消費借貸契約之法律關係而生之訴訟，兩造
    已合意由本院為管轄法院，有兩造所訂授信約定書條款（下
    稱系爭授信條款）第15條在卷為憑（見本院卷第24～29頁）
    ，依民事訴訟法第24條規定，本院為有管轄權法院，合先敘
    明。
二、按訴狀送達後，原告不得將原訴變更或追加他訴，但擴張或
    減縮應受判決事項之聲明者，不在此限。民事訴訟法第255
    條第1 項第3 款定有明文。本件原告起訴時訴之聲明原為被
    告應連帶給付原告新臺幣（下同）59,450,143元及其利息、
    違約金（見本院卷第8 、9 頁）。嗣於民國96年11月14日具
    狀減縮訴訟標的金額為41,306,416元及如附表所示之利息、
    違約金。核屬民事訴訟法第255 條第1 項第3 款之擴張、減
    縮應受判決事項之聲明，應予准許。
貳、實體部分：
一、原告起訴主張：同案被告蘅懋股份有限公司（下稱蘅懋公司
    ，另以裁定駁回）於87年1 月7 日，邀同被告乙○○、甲○○及庚○○（被告4 人下合稱被告，分稱姓名）為連帶保證
    人，向伊借款8,238 萬元，並簽立借據10紙、授信約定書4
    紙及保證書1 紙。其借款期間、利息暨違約金計算方式均載
    明於各借據內，如任何一宗債務不依約清償本金或利息時，
    即喪失期限之利益，應即全部償還，並應依約支付違約金。
    詎蘅懋公司自94年6 月10日起即未依約繳息，依系爭授信條
    款第5 條第1 款、第6 條第1 款、系爭借據第4 條等約定，
    被告已喪失期限利益，債務視為全部到期，經原告以被告之
    存款、另案執行之分配款抵充後，被告尚有本金共41,306,
    416 元及其利息、違約金未清償，又乙○○、甲○○、庚○○為蘅懋公司之連帶保證人，爰依消費借貸及連帶保證契約
    之法律關係，請求被告負連帶清償責任等語。並聲明：被告
    應連帶給付原告41,306,416元及如附表所示之利息、違約金
    。
二、被告乙○○、甲○○抗辯略以：對於借據本金數額不爭執，
    惟伊等並未收到視為到期之通知函，原告主張被告自94年6
    月10日起未依約繳息，喪失期限利益，債務視為到期，實無
    理由；又原告於94年9 月6 日、同年9 月12日及同年10月24
    日以伊未清償借款為由，分別凍結支票存款221,252 元（帳
    號：000000000000）、活期存款1,739,013 元（帳號：0000
    00000000）及定期存款6,514,563 元（帳號：00000000000
    ），共計8,474,828 元，卻至隔年3 月才沖銷欠款本金及利
    息，且凍結期間仍計算利息，似不合理等語，資為抗辯。並
    聲明：原告之訴駁回。
三、被告庚○○則抗辯略以：對於沖償前之借據本金不爭執，惟
    伊並未收到視為到期之通知函，且原告於借據上載明連帶保
    證人字樣（下稱系爭保證契約），通說是指預先拋棄先訴抗
    辯權之保證人，依民法第739 條之1 、第71條規定，該保證
    應屬無效之約定，縱使保證有效，拋棄先訴抗辯權部分仍屬
    無效，伊自得援用先訴抗辯權之規定。主債務人即蘅懋公司
    曾於94年9 月29日繳交1,106,541 元，原告當時同意延期清
    償，清償日延至95年3 月10日，惟原告對有定期限之債務，
    允許延期清償時，伊從未同意延期，依民法第755 條規定自
    應不負保證責任。又十筆借款中，最早到期之二筆金額皆為
    2,155,000 元，到期日為94年6 月10日，當時主債務人即蘅
    懋公司尚有存款9,589,721 元，足以清償上開借款，惟原告
    凍結蘅懋公司存款帳戶，致使蘅懋公司未能依約清償，是原
    告之不當行為促使條件成就，應依法視為條件不成就，不得
    請求利息及違約金。再且，抵銷應以意思表示向他方為之，
    原告未為抵銷之意思表示，蘅懋公司先為抵銷意思表示，應
    可指定清償之優先次序，且兩造簽立系爭授信條款日期在前
    ，借據日期在後，依後契約優於前契約之法理，應以借據所
    載特定帳戶始得抵充。末者，本件違約金並未特別約定為懲
    罰性違約金，故本件違約金為損害賠償總額之預定，原告主
    張受有利息以外之損害，自應負舉證責任，縱應支付違約金
    ，本件違約金過高，請求酌減等語。並聲明：原告之訴駁回
    。
四、經查蘅懋公司有向原告借款，並以乙○○、甲○○、庚○○
    為連帶保證人之事實，業據原告提出與所述相符之保證書、
    借據10紙、授信約定書4 紙、清償明細資料表、放款交易明
    細表、放款利息收據、財團法人中小企業信用保證基金函、
    擔保物提供約定書、94年9 月6 日、同年9 月12日暨同年10
    月24日抵銷通知函、轉帳支出傳票、客戶資料查詢單、存款
    往來明細表、抵銷明細表、94年9 月29日抵銷利息計算式、
    相關適用利率歷次變動明細表、本院95年度執字第15027 號
    分配表等件為證，被告亦不爭執沖償前之借款金額即67,933
    ,323 元 ，故原告主張上開借款事實，應屬堪信。
五、另原告主張蘅懋公司尚有41,306,416元及如主文所示之利息
    、違約金未清償，又乙○○、甲○○、庚○○為蘅懋公司之
    連帶保證人，請求被告負連帶清償責任等語，惟為被告所否
    認，並以前揭情詞置辯。茲就本件爭點分述如下：
  (一)原告是否需通知被告喪失期限利益？如否，於何時起即喪失
    期限利益？
    按兩造已約定：「任何一宗債務不依約清償本金時，立約人
    所負之一切債務，無須由貴行（即本件原告）事先通知或催
    告，貴行得隨時減少對立約人之授信額度或縮短借款期限，
    或視為全部到期」，此觀諸系爭授信條款第5 條第1 項自明
    。原告主張十筆借款中，有一筆借款金額為2,155,000 元已
    於94年6 月10日屆期，蘅懋公司尚未清償，依系爭約定條款
    第5 條第1 款之約定，無庸另行通知，即自94年6 月10日起
    視為全部到期。經查，十筆借款中，確有二筆借款金額皆為
    2,155,000 元，於94年6 月10日屆期（見本院卷第19、21頁
    借據），惟屆期後蘅懋公司並未依約清償，至94年9 月29日
    ，始由原告以蘅懋公司所簽立之支票2 紙抵充，抵充金額為
    1,106,541 元，非原告自行繳交，此有原告提出之放款交易
    明細表在卷可憑（見本院卷第57頁），故應認原告主張被告
    自94年6 月10日起即喪失期限利益為真實，被告雖辯稱並未
    收受喪失期限利益通知函云云，然依系爭授信條款規定，該
    通知並非喪失期限利益之要件，故被告所為之抗辯，並不足
    採。至被告又抗辯係因原告之行為致條件成就，應視為條件
    不成就云云，然查原告主張被告於94年初即已未依約繳息，
    未立即將全部債務視為到期，係因當時蘅懋公司與原告進行
    協商，並提出蘅懋公司所提借款償還方案為證（見本院卷第
    194~195 頁），可信原告主張為真正，被告此項抗辯亦不足
    採。
  (二)系爭保證契約是否因違反民法第739 條之1 而無效？
    按保證人之權利，除法律另有規定外，不得預先拋棄，民法
    第739 條之1 固有明定。惟保證人於債權人未就主債務人之
    財產強制執行而無效果前，對於債權人得拒絕清償；保證人
    拋棄前條之權利者，保證人不得主張前條之權利，同法第74
    5 條、第746 條第1 款亦分別定有明文。而民法第746 條第
    1 之規定，即屬同法第739 條之1 之法律另有規定情形，此
    觀諸第739 條之1 立法說明即明。而庚○○所簽之授信約定
    書第12條亦明定：「立約人所保證之債務，如主債務人未依
    約履行，立約人當即負責，立即如數付清並同意左列事項：
    壹、貴行毋須先就擔保物求償，得逕向立約人求償。」，上
    開約定應可認為即已拋棄民法第745 條之抗辯權，且為法律
    所容許之範圍，並非無效。又保證債務之所謂連帶，係指保
    證人與主債務人負同一債務，對於債權人各負全部給付之責
    任者而言，此就民法第272 條第1 項規定連帶債務之文義參
    照觀之甚明。故連帶保證與普通保證不同，縱使無民法第74
    6 條所揭之情形，亦不得主張同法第745 條關於檢索抗辯之
    權利（最高法院45年臺上字第1426號判例參照）。本件庚○○不爭執借據、保證書及系爭保證契約上連帶保證人之簽名
    及印文為其所簽蓋，且庚○○為46年10月30日出生，應有相
    當之智識及生活經驗，衡情於簽署系爭借據、保證書及保證
    契約時，當已閱覽並知悉該契約之內容，是既為連帶保證契
    約，與主債務人即借款人應負同一債務，是庚○○辯稱系爭
    保證契約因違反民法第739 條之1 之規定而無效等語，容有
    誤會，並不足採。又庚○○辯稱主債務人即蘅懋公司曾於94
    年9 月29日繳交1,106,541 元，原告當時同意延期清償云云
    ，惟蘅懋公司並非自行繳交，係屬原告抵充行為，故庚○○
    抗辯不負保證責任，亦非可採。
  (三)原告所為之抵銷是否未以意思表示向被告為之？如否，被告
    得否指定清償特定債務？
    按抵銷除法定抵銷之外，尚有約定抵銷，此項抵銷契約之成
    立及其效力，除法律另有規定 (如民法第400 條以下交互計
    算之抵銷)外，無須受民法第334條所定抵銷要件之限制，即
    給付種類縱不相同或主張抵銷之主動債權已屆清償期，而被
    抵銷之被動債權雖未屆滿清償期，惟債務人就其所負擔之債
    務有期前清償之權利者，亦得於期前主張抵銷之。此有最高
    法院50年臺上1852號判例可資參照。又按兩造約定：「立約
    人對貴行所負之任何一宗債務到期（含視同到期者）未依約
    清償時，立約人同意寄存於貴行之各種存款及對貴行之一切
    債權，縱其清償期尚未屆至，貴行仍得期前清償，並將期前
    清償之款項逕行抵銷立約人對貴行所負之債務。貴行前項預
    定抵銷之意思表示，自登帳扣抵時即發生抵銷之效力。同時
    貴行發給立約人之存款憑單、摺簿或其他憑證，於抵銷之範
    圍內失其效力」（下稱預定抵銷契約）、「立約人對貴行負
    擔數宗債務時，如清償人所提出之給付不足清償全部債務者
    ，貴行得以有利於主債務人之方式，決定抵充的方法及順序
    。」，系爭授信條款第7 條、第8 條分別定有明文。經查本
    件被告已生系爭授信條款第5 條第1 款之任何一宗債務不依
    約清償本金之情事，已如前述，則業已符合預定抵銷契約之
    條件。按抵銷之意思表示雖不得附條件或期限，但抵銷契約
    則得附條件或期限，故以預定抵銷契約約定當事人間將來應
    發生之債權相對立時，無須為抵銷之意思表示，而當然消滅
    者，此種約定並非當然無效。是以，如倘要求銀行均向客戶
    實際為意思表示後始得主張抵銷，以提款機及二十四小時無
    人銀行普及之今日，可能客戶早已將其存款提領一空。故庚○○辯稱抵銷原告未為抵銷之意思表示，應以借據所載特定
    帳戶始得抵充等語，依前揭規定，應屬無據。
  (四)系爭借據債務之利息及違約金是否過高？
    按「當事人得約定債務人於債務不履行時，應支付違約金。
    」民法第250 條第1 項亦有明定。蘅懋公司於87年1 月7 日
    向原告借款8,238 萬元，其借款期間、利息暨違約金計算方
    式均載明於各借據內，並同意隨原告基準利率調整時隨同調
    整，且約定逾期付息或到期未履行債務時，自逾期之日起6
    個月以內加放款利率10% ，逾6 個月以上者，其超過6 個月
    部分加放款利率20% 計付違約金，亦經認定如前，則依約原
    告即得請求違約金，亦無需另行證明其受有何損害。且上開
    利息及違約金之約定，亦未違反公序良俗及法律強制或禁止
    之規定，則基於契約自由原則，應為法之所許。又「約定之
    違約金額過高者，法院得減至相當之數額。」民法第252 條
    固定有明文，惟「當事人約定契約不履行之違約金過高者，
    法院固得依民法第252 條以職權減至相當之數額，惟是否相
    當仍須依一般客觀事實、社會經濟狀況及當事人所受損害情
    形，以為酌定標準。」，亦有最高法院49年臺上字第807 號
    判例可稽，查原告主張之利息為年利率百分之4.942~5.092
    ，違約金為逾期之日起6 個月以內加放款利率10% ，逾6 個
    月以上者，其超過6 個月部分加放款利率20% ，衡諸一般銀
    行放款實務、社會經濟狀況等，認違約金尚無過高，至利息
    本不得由法院酌減，故庚○○辯稱原告之擔保放款利率及違
    約金過高，其請求顯不相當等語，均屬無據。
六、按借用人應於約定期限內，返還與借用物種類、品質、數量
    相同之物；遲延之債務，以支付金錢為標的者，債權人得請
    求依法定利率計算之遲延利息，但約定利率較高者，仍從其
    約定；當事人得約定債務人不履行債務時，應支付違約金，
    民法第478條、第233條第1項、第250條第1 項分別定有明文
    。又連帶保證者，乃保證人與主債務人連帶負債務履行責任
    之保證，具有連帶債務之性質。保證債務，除契約另有訂定
    外，包含主債務之利息、違約金、損害賠償及其他從屬於主
    債務之負擔；連帶債務之債權人，得對債務人中之一人或數
    人，同時或先後請求全部或一部之給付，民法第740 條、第
    273條第1項亦分別定有明文。本件蘅懋公司積欠原告所陳上
    述借款、約定利息及違約金未付，並已屆清償期，乙○○、
    甲○○、庚○○為其連帶保證人，原告依據消費借貸及連帶
    保證契約之法律關係，請求被告乙○○、甲○○、庚○○連
    帶清償借款本金及約定利息、違約金，即屬有據。從而，原
    告起訴請求被告乙○○、甲○○、庚○○連帶給付41,306,
    416 元及如附表所示之利息、違約金，為有理由，應予准許
    。
七、本件判決基礎俱已臻明確，兩造其餘攻防方法及訴訟資料經
    本院審酌後，核與判決不生影響，無逐一論駁之必要，併此
    敘明。
八、據上論結，原告之訴為有理由，依民事訴訟法第85條第2項
    、第87條第1 項判決如主文。
中　　華　　民　　國　　96　　年　　12　　月　　7 　　日
                  民事第一庭  法　官　陳麗芬
以上正本證明與原本無異。
如對本判決上訴，應於判決送達後20日內向本院提出上訴狀。
中　　華　　民　　國　　96　　年　　12　　月　　17　　日
                    　　　　　書記官　林宗勳
附表（新臺幣/民國）：
┌───┬──────┬───────┬────┬──────┐
│編號  │ 借 款 本 金│  利息起算日  │週年利率│違約金起算日│
│      │            │（至清償日止）│ （％） │（按原利率20│
│      │            │              │        │％計算至清償│
│      │            │              │        │日止）      │
├───┼──────┼───────┼────┼──────┤
│ 1    │   1,188,736│   95.03.10   │  4.942 │  96.10.04  │
├───┼──────┼───────┼────┼──────┤
│ 2    │   1,188,736│   95.03.10   │  4.942 │  同    上  │
├───┼──────┼───────┼────┼──────┤
│ 3    │     672,957│   95.03.10   │  4.942 │  同    上  │
├───┼──────┼───────┼────┼──────┤
│ 4    │     672,957│   95.03.10   │  4.942 │  同    上  │
├───┼──────┼───────┼────┼──────┤
│ 5    │   3,000,000│   94.05.29   │  5.092 │  同    上  │
├───┼──────┼───────┼────┼──────┤
│ 6    │   2,929,852│   95.03.10   │   4.85 │  同    上  │
├───┼──────┼───────┼────┼──────┤
│ 7    │   3,668,323│   94.07.01   │   4.85 │  同    上  │
├───┼──────┼───────┼────┼──────┤
│ 8    │  18,766,273│   96.05.06   │   4.85 │  同    上  │
├───┼──────┼───────┼────┼──────┤
│ 9    │   4,609,291│   95.03.10   │  4.942 │  同    上  │
├───┼──────┼───────┼────┼──────┤
│ 10   │   4,609,291│   95.03.10   │  4.942 │  同    上  │
├───┼──────┼───────┼────┼──────┤
│合計  │  41,306,416│              │        │            │
└───┴──────┴───────┴────┴──────┘
